【裁判字號】    97,交抗,649
【裁判日期】    970930
【裁判案由】    聲明異議
【裁判全文】
臺灣高等法院高雄分院刑事裁定         97年度交抗字第649號
抗  告  人  交通部公路總局高雄區監理所
代  表  人  陳聰乾
受處分人    甲○○
上列抗告人因違反道路交通管理處罰條例聲明異議案件，不服臺
灣高雄地方法院中華民國97年8 月26日裁定（97年度交聲字第13
71號），提起抗告，本院裁定如下：
    主  文
原裁定暨原處分裁處甲○○罰鍰新台幣肆萬玖仟伍佰元部分均撤
銷。
甲○○汽車駕駛人，駕駛汽車經測試檢定酒精濃度超過規定標準
，處罰鍰新台幣壹萬玖仟伍佰元。
    理  由
一、聲明異議意旨略以：異議人即受處分人甲○○因犯公共危險
    案件，業經臺灣高雄地方法院檢察署檢察官予以緩起訴處分
    ，並依指定向國庫繳納新臺幣（下同）30,000元，自不得再
    予處罰，爰請撤銷原處分等語。
二、按汽車駕駛人，駕駛汽車經測試檢定，酒精濃度超過規定標
    準者，處15,000元以上60,000元以下罰鍰，並當場移置保管
    其車輛及吊扣其駕駛執照1 年，道路交通管理處罰條例第35
    條第1 項第1 款固定有明文。惟按一行為同時觸犯刑事法律
    及違反行政法上義務規定者，依刑事法律處罰之。但其行為
    應處以其他種類行政罰或得沒入之物而未經法院宣告沒收者
    ，亦得裁處之。前項行為如經不起訴處分或為無罪、免訴、
    不受理、不付審理之裁判確定者，得依違反行政法上之義務
    規定裁處之，行政罰法第26條已定有明文。
三、本件原裁定以：異議人於酒後駕駛其所有車牌號碼5M-5172
    號自用小客車上路，於民國（下同）95年11月26日凌晨1 時
    30分許，途經高雄縣大寮鄉○○路寶理分歧17號電桿前時，
    因不勝酒力，致與胡仁和所駕駛之車號X0-605號營業曳引車
    之拖板架發生車禍。經警將異議人送醫並抽血檢測其酒精濃
    度，發現異議人血液酒精濃度達132.6M G/DL （換算呼氣酒
    精濃度每公升0.66毫克），經警以違反道路交通管理處罰條
    例第35條第1 項第1 款規定開單舉發。異議人並因上開酒後
    駕車之行為，同時犯刑法第185 條之3 公共危險罪，經臺灣
    高雄地方法院檢察署檢察官以96年度偵字第998 號為緩起訴
    處分，其期間為1 年，異議人應支付30,000元給國庫。上開
    緩起訴處分後經臺灣高等法院高雄分院檢察署以96年度上職
    議字第521 號處分書駁回再議確定，異議人並已於96年3 月
    5 日支付30,000元給國庫完畢，緩起訴處分於97年2 月1 日
    期滿，惟原處分機關就前開同一酒後駕車行為，仍於97年6
    月5 日對異議人裁處罰鍰49,500元等情，有臺灣高雄地方法
    院檢察署96年度偵字第998 號緩起訴處分書、臺灣高等法院
    高雄分院檢察署96年度上職議字第521 號處分書、臺灣高等
    法院被告前案紀錄表、臺灣高雄地方法院檢察署自行收納款
    項統一收據各1 份在卷可稽（見原審卷第7 、8 、15、21頁
    ）及有高雄市政府警察局高警交字第N00000000 號舉發違反
    道路交通管理事件通知單、交通部公路總局高監自裁字裁80
    -N00000000號違反道路交通管理事件裁決書各1 份附卷可憑
    ；惟依行政罰法第26條之立法理由觀之，「一行為同時觸犯
    刑事法律及違反行政法上義務規定時，由於刑罰與行政罰同
    屬對不法行為之制裁，而刑罰之懲罰作用較強，故依刑事法
    律處罰，即足資警惕時，實無為一事二罰再處行政罰之必要
    ，且刑事法律處罰，由法院依法定程序為之，較符合正當法
    律程序，應予優先適用。但罰鍰以外之沒入或其他種類行政
    罰，因兼具維護公共秩序之作用，為達行政目的，行政機關
    仍得併與裁處」，故探究其立法目的，無非在處罰目的相同
    且處罰方式相同時，若依刑事法律處罰，即足資警惕時，實
    無為一事二罰再處行政罰之必要，但罰鍰以外之沒入或其他
    種類行政罰，因兼具維護公共秩序之作用，為達行政目的，
    行政機關仍得併予裁處。至於刑事訴訟法第253 條之1所 指
    之緩起訴處分，其中檢察官命被告為金錢給付部分，並得為
    民事強制執行名義，受處分人因上開緩起訴處分而剝奪其財
    產權，且前揭金錢給付義務亦具有強制性、懲罰性，雖不若
    易科罰金係以支付金錢作為自由刑之替代，惟經由緩起訴處
    分條件之履行使其免於遭檢察官發動起訴程序，仍具有替代
    刑罰之效果，廣義而言，應屬前揭所稱之「實質刑事法律處
    罰」，而有行政罰法第26條第1 項「一事不二罰」規定之適
    用。至交通部95年7 月17日交路字第0950006986號函釋略以
    ：查法務部行政罰法諮詢小組第1 次會議紀錄已明確結論「
    緩起訴者乃附條件的不起訴處分，亦即是不起訴的一種」在
    案，當依該部上開函釋結論及行政罰法第26條第2 項規定辦
    理等語。然「緩起訴」處分之最終雖使被告免於刑事訴追之
    效果，與「不起訴」處分之效果相同，然觀諸刑事訴訟法第
    253 條之1 第1 項係91年2 月8 日增訂，行政罰法係94 年2
    月5 日公布，而制定在後的行政罰法第26條第2 項僅臚列「
    不起訴處分或無罪、免訴、不受理、不付審理之裁判確定者
    」，並未將「緩起訴處分」納入。又緩起訴處分既非不能證
    明行為人之犯罪事實，且行為人有支付一定金額之實質處罰
    ，已產生實質刑罰之效果，自與上開行政罰法第26條第2 項
    列舉之不起訴處分等情形迥然有別，仍無從遽為比擬而為相
    同之處置。再者，酒後駕車行為人於受緩起訴處分，並於其
    財產權遭受剝奪之餘，卻仍需繳納一定金額之行政罰鍰，其
    結果勢必降低刑事被告接受緩起訴之意願，亦與訂定緩起訴
    處分以替代繁複刑事審判程序之制度性機能相悖。準此以言
    ，制定在後之行政罰法第26條第2 項既未將緩起訴處分列舉
    其中，本於保障人民基本權及「法律明示其一排除其他」之
    法理暨前揭說明，自不能將條文中「不起訴處分」之範圍，
    擴及於性質並不相同之「緩起訴處分」。再佐以臺灣高等法
    院曾就酒後駕車遭緩起訴處分並附條件為捐款行為，於緩起
    訴處分猶豫期間屆滿未經撤銷確定，行政機關得否對同一行
    為課以行政罰鍰相關問題加以研議，結論亦同認：行政機關
    不得對同一行為再課以行政罰鍰（而非採緩起訴猶豫期間經
    過而未經撤銷，行政機關即得為行政罰），此觀臺灣高等法
    院暨所屬法院96年法律座談會刑事提案第36號自明（發文日
    期96年11月28日，見本院卷第16至20頁或司法院臺灣高等法
    院暨所屬法院96年法律座談會彙編，97年1 月版第483 至49
    3 頁），自堪認行政機關於本案情形應不得就異議人同一行
    為再為行政罰鍰處分，因認異議人雖有於裁決書上所載時、
    地酒後駕車而違反道路交通管理處罰條例第35條第1 項第1
    款規定之違規行為，惟異議人上開酒後駕車之行為，係屬同
    時觸犯刑事法律及違反行政法上義務規定之行為，且前經緩
    起訴處分確定，異議人並已給付30,000元給國庫，已產生實
    質刑罰之效果，揆諸行政罰法第26條規定與前揭說明，原處
    分機關復於97年6 月5 日裁處異議人罰鍰49,500元，即非適
    當，異議人此部分異議為有理由，而將原處分關於罰鍰4 萬
    9 500 元部處分撤銷，另為不罰之諭知，固非無見。
四、抗告意旨以：「一行為同時觸犯刑事法律及違反行政法上義
    務規定，經檢察官依刑事訴訟法第253 條之1 為緩起訴處分
    後，行政機關得否就該違反行政法上義務再處以行政罰」之
    事項，法務部行政罰法諮詢小組第一次會議紀錄「緩起訴者
    乃附條件的不起訴處分，亦即是不起訴的一種，此觀諸刑事
    訴訟法第256 條規定自明。檢察官為緩起訴處分時依刑事訴
    訟法第253 條之2 第1 項規定對被告所為之指示及課予之負
    擔，係一種特殊的處遇措施，並非刑罰。因此，刑事案件經
    檢察官為緩起訴處分確定後，宜視同不起訴處分確定，依行
    政罰法第26條第2 項規定，得依違反行政法上義務規定裁處
    之」，作成結論函釋在案。故本案依道路交通管理處罰條例
    第35條第1 項第1 款規定對異議人裁處罰鍰新台幣4 萬9500
    元，於法即無不當云云，指摘原裁定不當。然如前所述，附
    條件之緩起訴，與不起訴之性質不同，不得比附援引，是抗
    告人執前前詞指摘原裁定不當，固屬無理由。惟按：94年12
    月28日修正公布，自95年7 月1 日施行之道路交通管理處罰
    條例第35條第8 項規定：「．．前項（指有酒精濃度超過規
    定標準而駕駛車輛等情形）汽車駕駛人，經裁判確定處以罰
    金低於本條例第92條第3 項所訂最低罰鍰基準規定者，應依
    本條例裁決繳納不足最低罰鍰之部分」。上開道路交通管理
    處罰條例第35條第8 項之規定，核屬行政罰法第26條第1 項
    之特別規定。而緩起訴處分亦屬廣義之司法處分，為避免經
    法院裁判確定者，仍得裁決繳納，而經緩起確定者，反而不
    得裁決繳納差額之不公平現像，所謂經裁判確定應包括緩起
    訴處分確定。本件受處分人酒後駕車，經警員檢測其酒精濃
    度為每公升0.66毫克，涉犯刑法第185 條之3 公共危險罪後
    ，經臺灣高雄地方法院檢察署檢察官於96年1 月15日以96年
    度偵字第998 號為緩起訴處分，期間為1 年，嗣經臺灣高等
    法院高雄分院檢察署於96年2 月2 日以96年度上職議字第
    521 號處分書駁回再議確定。而本件異議人違規日期在95
    年11月26日，在上開道路交通管理處罰條例第35條第8 項規
    定修正生效後，而原裁定之日期為97年8 月26日，是迄於原
    審為裁定時，緩起訴期間已屆滿，異議人甲○○確定不會再
    受刑事訴追與處罰。而異議人甲○○係酒後違規駕駛自小客
    車，依違反道路交通管理事件統一裁罰基準表所載，應裁處
    罰鍰新台幣4 萬9500元，則依上開道路交通管理處罰條例第
    35條第8 項規定，原處分機關就罰鍰部分仍得裁處新台幣1
    萬9500元。因此，原裁定將原處分關於罰鍰新臺幣49500 元
    部分全部撤銷，並為全部不罰之諭知即有不當，抗告意旨雖
    無理由，惟原裁定既有上開瑕疵，自應由本院將原裁定及原
    裁定撤銷，就受處分人應補繳差額部分自為裁定如主文第二
    項所示。
四、據上論結，應依道路交通案件處理辦法第26條，刑事訴訟法
    第413條，裁定如主文。
中    華    民    國    97    年    9     月    30    日
                  刑事第四庭    審判長法  官 蕭權閔
                                      法  官 陳吉雄
                                      法  官 李嘉興
以上正本證明與原本無異。
不得再抗告。
中    華    民    國    97    年    9     月    30    日
                                      書記官 郭榮芳


司法院資訊處製作；財團法人民間司法改革基金會備份。
